【裁判字號】    97,消債更,2023
【裁判日期】    980504
【裁判案由】    更生事件
【裁判全文】
臺灣板橋地方法院民事裁定          97年度消債更字第2023號
聲  請  人  甲○○
上列聲請人依消費者債務清理條例聲請更生事件，本院裁定如下
：
    主      文
甲○○自中華民國九十八年五月四日下午四時起開始更生程序。
    理      由
一、本件聲請人依消費者債務清理條例聲請更生，其陳述略以：
    聲請人目前之債務總額新臺幣（下同）2,573,310 元，別無
    其他資產，因消費借貸、自用住宅貸款、信用卡或現金卡契
    約，對於金融機構負債，於消費者債務清理條例施行前，曾
    依照中華民國銀行公會會員辦理消費金融案件無擔保債務協
    商機制與最大債權金融機構國泰世華銀行成立協商，又於消
    費者債務清理條例施行後，再以書面與最大債權金融機構國
    泰世華銀行請求共同協商債務清償方案而不成立；聲請人前
    於95年間之協商，銀行給予的條件是每月繳交29,157元，對
    照聲請人每月要付的金額相差甚遠，所以沒衡量本身月薪29
    ,620 元 根本付不起，就一口答應，但既然簽約就需負責，
    就算薪資不夠給付，也招會並作投資以維持正常繳款撐下去
    ，無奈遇到全球金融風暴，以致投資失利，入不敷出，於97
    年11月5 日寄出變更協商申請書，但因債權銀行提出協商金
    額（21,000─24,000）無法接受而退件；乃依消費者債務清
    理條例規定向法院聲請更生；並提出財產及收入狀況說明書
    、債權人清冊、勞工保險卡、國民身分證、全民健康保險卡
    、戶籍謄本、國泰人壽員工薪津表、存摺、臺北縣政府稅捐
    稽徵處全國財產稅總歸戶財產查詢清單、財政部臺灣省北區
    國稅局綜合所得稅各類所得資料清單、國泰人壽保險單及續
    期保險費送金單、喬登美語二重分校收據、財團法人金融聯
    合徵信中心當事人查詢個人資料（信用報告）回覆書及當事
    人綜合信用報告─消費者債務清理條例前置協商專用債權人
    清冊、協議書、臺北敦南郵局97年11月5 日第522 號存證信
    函、消費金融無擔保債務協商變更清償方案申請書及收入證
    明切結書（債務協商變更清償方案適用）、財政部臺灣省北
    區國稅局財產歸屬資料清單、國泰人壽保險股份有限公司參
    加勞工保險證明單、臺北縣三重市二重國民小學在學證明書
    、永豐金證券忠孝分公司客戶買賣對帳單、電信費收據、有
    線電視收據、醫療費用收據、財政部臺灣省北區國稅局綜合
    所得稅核定通知書、綜合所得稅結算申報書、國泰世華商業
    銀行債權管理部97年12月9 日毀諾通知書等影本為證據。
二、經本院通知聲請人所陳報之已知債權人表示意見結果，各債
    權金融機構分別以債務人前於95年8 月18日與其最大債權金
    融機構依據中華民國銀行公會會員辦理消費金融案件無擔保
    債務協商機制達成債務協商並簽訂協議書和解在案，需在債
    務清償方案成立後，發生情事變更，在清償期間收入或收益
    不如預期，致該方案履行困難或履行不能，因不可歸責於己
    ，始能聲請更生或清算，旨在避免債務人任意毀諾已成立之
    協商，濫用更生或清算之裁判上債務清理程序，蓋以債務清
    償方案係經當事人行使程序選擇權所為之債務清理契約，債
    務人應受該成立之協議所拘束，債務人如認該協商方案履行
    有其他不適當情形，自應再循協商途徑謀求解決，本件債務
    人於履行26期後毀諾，若其有不可歸責於己致履行顯有重大
    困難，自應負舉證責任，縱有履行上困難，例如因其配偶、
    直系親屬罹患重病，或非自願性失業等，債務人得依上開債
    務協商機制中關於短暫性延期之繳款規定，檢具相關證明向
    最大債權銀行申請延後繳款，要非選擇逕為毀諾而不依約履
    行，債務人於95年9 月至97年10月均如期還款，且其尚有穩
    定收入，卻選擇於消費者債務清理條例施行後毀諾，藉以聲
    請更生，非選擇不毀諾而另循協商途徑謀求解決，則債務人
    之誠信已有可疑，難謂債務人有解決債務之誠意，債務人之
    欠款內容多為百貨公司、服飾精品及保險費等非必要性消費
    ，顯見債務人有欲藉消費者債務清理條例之法律程序，以達
    其逃避還款義務之高度道德風險；又銀行公會理監事聯席會
    第9 屆第5 次會議決議，對於債務協商毀諾之客戶將提供其
    「個別協商一致性方案」，債務人須向原債務協商之無擔保
    債權最大之銀行申請個別協商，俟達成協議後，可依簽約之
    還款條件請求其他無擔保債務之債權銀行比照辦理，還款期
    限最長可達180 期、利率為0 ，又債務人並未計入每年約有
    4 個月左右的年終獎金，另扶養父母費用應考量父母是否確
    無收入及應由其子女人數平均分攤，最大債權銀行提出之還
    款條件相當合理；又債務人自95年12月至今每月薪資均為29
    ,620 元 ，並無短少情事，又其自96年7 月起每月另有2 萬
    元互助會支出，顯見債務人每月可支配款項至少應有49,157
    元，另審視債務人之活期儲蓄存款帳戶明細，債務人於97年
    10月肩仍有買入股票，顯見債務人應有充分資金可供運用，
    雖債務人主張業於97年10月25日出清所有持股，但仍應請債
    務人釋明交割股款之資金流向，何以未用以償還所欠，任由
    債務協商毀諾；且債務人並未說明毀約後原預定繳納協商款
    項資金之流向，恐有隱匿財產之虞；又月薪資扣除必要之開
    銷因素已是95年7 月間申請辦理銀行公會債務協商機制協商
    之事由，當時雙方已經將此因素列入償還方案考量，債務人
    以此主張債務不履行之不可歸責事由，顯屬失當；因請求將
    聲請人之更生之聲請予以駁回各等語。
三、按法院開始更生程序之裁定，應載明其年、月、日、時，並
    即時發生效力，消費者債務清理條例第45條第1 項定有明文
    。經查，聲請人於提出本件更生之聲請前，曾向聲請人之最
    大債權金融機構國泰世華商業銀行表明協商之意思，經國泰
    世華商業銀行於97年11月20日以「未能接受可負擔之還款方
    案」為由，而與聲請人協商不成立，此有聲請人提出之國泰
    世華商業銀行97年11月20日變更清償方案退件通知函影本在
    卷可參（見本院卷第77頁），則聲請人確有依照消費者債務
    清理條例第151 條第1 項規定先向最大債權金融機構申請前
    置協商之事實，當堪認定；至於聲請人前於95年間曾依中華
    民國銀行公會會員辦理消費金融案件無擔保債務協商機制與
    其無擔保債務之最大債權金融機構成立協商，然因聲請人已
    經依消費者債務清理條例第151 條第1 項規定於消費者債務
    清理條例施行後，重新以書面向最大債權金融機構請求共同
    協商債務清償方案而不成立，堪認為聲請人之本件聲請已符
    合消費者債務清理條例第151 條之規定。又查，依據聲請人
    提出之財產及收入狀況說明書所載內容，既有不能清償債務
    之虞之情形存在，又其無擔保或無優先權之債務總額未逾1,
    200 萬元，復未經法院裁定開始清算程序或宣告破產；此外
    ，本件又查無債務人有消費者債務清理條例第6 條第3 項、
    第8 條或第46條各款所定駁回更生聲請之事由存在，則債務
    人聲請更生，應予准許，爰為裁定如主文。至於聲請人於更
    生程序開始後，應另提出足以為債權人會議可決或經法院認
    為公允之更生方案以供採擇，俾免更生程序進行至依消費者
    債務清理條例第61條規定應行清算之程度；又於更生程序終
    結後，聲請人得否免責乃屬另一問題，非於審究其得否開始
    更生程序時所應審究之事項，倘若聲請人確有不能免責之事
    由存在，其雖經裁定准予更生程序，亦無由因經由更生程序
    即得免除債務；另聲請人聲請於法院裁定前為保全處分部分
    ，因本院已經准許其開始更生程序，而無准許之必要；均附
    此說明。
中    華    民    國    98    年    5     月    4     日
                  民事第一庭  法  官  許瑞東
上為正本係照原本作成。
本裁定不得抗告。
本裁定已於中華民國98年5月4日下午4時公告。
中    華    民    國    98    年    5     月    4     日
                              書記官  賴玉芬


司法院資訊處製作；財團法人民間司法改革基金會備份。
